【裁判字號】    98,上易,306
【裁判日期】    980319
【裁判案由】    詐欺
【裁判全文】
臺灣高等法院臺中分院刑事判決         98年度上易字第306號
上  訴  人
即  被  告  戊○○
上列上訴人因詐欺案件，不服臺灣彰化地方法院97年度易字第20
81號中華民國97年12月30日第一審判決（起訴案號：臺灣彰化地
方法院檢察署97年度偵字第10525號，併案案號：同署97年度偵
字第10525號、第10659號），提起上訴，並經臺灣彰化地方法院
檢察署以98年度偵字第672號併案審理，本院判決如下：
    主      文
原判決撤銷。
戊○○幫助意圖為自己不法之所有，以詐術使人將本人之物交付
，處有期徒刑肆月，如易科罰金，以新臺幣壹仟元折算壹日。
    犯 罪 事 實
一、戊○○因缺錢花用，明知金融機構帳戶存摺、提款卡，在交
    易上係具有重要憑信之文件，且具有屬人性，其可預見他人
    使用其所有之銀行存摺、提款卡，可能用於詐欺取財等一般
    財產犯罪供被害人匯款再予提領之用，其提供帳戶雖無引發
    他人萌生犯罪之確信，但仍基於縱若有人持以犯罪，亦無違
    反其本意之幫助他人詐欺取財不確定犯意，於民國97年8月
    中旬某日，見到報紙上所登貸款廣告，即依廣告上所載電話
    與一真實姓名年籍均不詳之成年男子聯絡，於97年8月25日
    下午1時許，在彰化市○○路之麥當勞餐廳，將其申請如附
    表所示之金融帳戶存摺、印鑑及提款卡各3份交付予上開不
    詳成年男子，並告知提款卡密碼，藉以幫助該不詳男子所屬
    詐欺集團從事詐欺取財之犯行。該不詳姓名年籍之人所屬犯
    罪集團成員，果基於意圖為自己不法所有之犯意，以附表所
    載之方式實施詐騙，致己○○○、丁○○、丙○○、乙○○
    等人陷於錯誤，而依該詐騙集團成員之指示，分別於附表所
    示之時間，將附表所示款項匯至戊○○所提供如附表所示之
    帳戶內，該詐欺集團成員旋將匯入之款項提領一空。其後因
    己○○○、丁○○、丙○○、乙○○發覺被騙，報警處理，
    始循線查悉上情。
二、案經彰化縣警察局彰化分局報告臺灣彰化地方法院檢察署檢
    察官偵查起訴及移送併案審理。
    理       由
一、證據能力方面：被告以外之人於審判外之陳述，雖不符前4
    條之規定，而經當事人於審判程序同意作為證據，法院審酌
    該言詞陳述或書面陳述作成時之情況，認為適當者，亦得為
    證據；當事人、代理人或辯護人於法院調查證據時，知有第
    159條第1項不得為證據之情形，而未於言詞辯論終結前聲明
    異議者，視為有前項之同意，刑事訴訟法第159條之5定有明
    文。本案下列引為證據之證人陳述及書證，被告均不爭執其
    證據能力，且以之作為證據並無不當，依上揭法條之規定，
    自均有證據能力，先予敘明。
二、訊據上訴人即被告（下稱被告）戊○○矢口否認有何前揭幫
    助詐欺取財之犯行，辯稱：伊因缺錢花用，係依報紙上所登
    貸款廣告電話與一不詳男子聯絡，伊依對方要求交付存摺、
    提款卡及印章，伊亦係被騙的云云。經查：
  (一)被害人己○○○、丁○○、丙○○、乙○○如何遭不詳之人
    以前述方式誆稱必須匯款至指定帳戶，因而陷於錯誤，分別
    於上揭時間匯款至被告戊○○之前開金融帳戶之事實，業據
    證人即被害人己○○○、丁○○、丙○○、乙○○於警詢中
    指訴甚詳，並有被害人丙○○提出之彰化銀行存款憑條、劉
    秋妹提出之匯款委託書、丁○○提出之匯款申請書、彰化銀
    行個人戶顧客資料卡暨存摺存款帳戶資料及交易明細、郵局
    立帳戶申請書暨歷史交易清單、臺灣土地銀行彰化分行存款
    印鑑卡暨客戶歷史交易明細、乙○○提出之匯款單及彰化郵
    局97年10月16日彰營字第0970101441號函附客戶歷史交易清
    單附卷可稽，足認被告戊○○所申設之上開銀行帳戶，確遭
    不詳之人作為實施詐欺取財之用。
  (二)按金融帳戶存摺、提款卡，在交易上係具有重要憑信之文件
    ，且具有屬人性，此為公眾週知之事實，故存摺、提款卡均
    屬重要物件，衡情應無任意交予第三人之理；且被告於97年
    12月4日原審審理時對犯罪事實坦承不諱，並為認罪之答辯
    （見原審卷宗第19頁背面、第23頁），則被告倘係無幫助詐
    欺之不確定故意，主觀上應認定自己並無涉及不法，豈可能
    於原審審理時坦承犯行？被告前揭辯詞，應為推諉卸責之詞
    ，不可採信。
  (三)又金融帳戶之存摺、金融卡若非徵得原帳戶所有人之同意即
    加以使用時，若原帳戶所有人及時至金融機構辦理止付，從
    事詐欺之人將無法提領詐得金額，則詐欺集團若未徵得原帳
    戶所有人之同意即加以使用，其費盡心思所詐得金額亦有可
    能遭原帳戶所有人以掛失補發方式提領一空，而詐騙所得之
    金額動輒上萬元，遠高於購買或以其他方式取得帳戶使用之
    低微代價，衡諸常情，從事詐欺之人自不致將未經原帳戶所
    有人同意之帳戶貿然作為詐騙被害人匯入款項之用，而甘冒
    可能遭原帳戶所有人凍結帳戶補辦存摺資料領款，致無法提
    領之風險。因此，本案被告上開帳戶存摺、提款卡、印章（
    含密碼）等物，若未獲被告同意，該詐欺集團為避免上述風
    險，當不致先後多次使用該帳戶行騙。
  (四)按刑法上之故意，可分為直接故意與不確定故意（間接故意
    ），所謂「不確定故意」，係指行為人對於構成犯罪之事實
    ，預見其發生而其發生並不違背其本意者，刑法第13條第2
    項定有明文，又衡諸常情，一般國人向金融機構開設帳戶，
    並無任何法令限制，若係正當用途，大可光明正大，自行申
    請供己使用，何須要求他人提供？苟非意在將該金融機構存
    款帳戶作為犯罪之不法目的或掩飾真實身分，實無蒐集他人
    銀行存摺或提款卡之必要。被告戊○○係智力成熟之成年人
    ，對於他人利用上開存摺、金融卡、密碼作為犯詐欺取財罪
    之出入帳戶等情，應能預見其發生，且對該人實際利用前開
    帳戶作為詐欺取財使用結果之發生，亦不違背其本意。被告
    有幫助上述不詳年籍姓名之人利用上開帳戶犯詐欺罪之不確
    定故意，允無疑義。
  (五)綜上所述，被告戊○○所辯，係事後卸責之詞，不足採信。
    本件事證明確，被告犯行堪予認定。
三、按刑法上之幫助犯，係對於犯罪與正犯有共同之認識，而以
    幫助之意思，對於正犯資以助力，而未參與實施犯罪之行為
    者而言（最高法院75年度臺上字第1509號、88年度臺上字第
    1270號判決意旨參照）。是如未參與實施犯罪構成要件之行
    為，且係出於幫助之意思提供助力，即屬幫助犯。查前揭真
    實姓名、年籍均不詳之詐欺集團成員於意圖為自己不法所有
    之犯意，以上述之方式，使上述被害人陷於錯誤，因而交付
    本人之財物，該不詳之成年人係犯刑法第339條第1項之詐欺
    取財罪。被告基於幫助詐欺之不確定故意，提供上開帳戶之
    存摺、金融卡、密碼作為匯款專戶，幫助其集團成員等不詳
    姓名年籍者共同詐取被害人之款項，核被告所為，係犯刑法
    第30條第1項前段、第339條第1項之幫助詐欺取財既遂罪。
    被告係以單一幫助行為侵害被害人己○○○、丁○○、丙○○、乙○○之財產法益，並觸犯數個罪名，為想像競合犯，
    應從一重之幫助詐欺取財罪論處。被告提供上開帳戶致使被
    害人己○○○、丁○○、乙○○存入遭詐騙款項部分犯行，
    未據起訴，惟與起訴成罪部分有想像競合犯之裁判上一罪關
    係，已如前述，為起訴效力所及，且經檢察官移送併辦，自
    應併予審究，附此敘明。被告提供帳戶幫助他人犯詐欺取財
    罪，為從犯，本院衡其犯罪情節較正犯為輕，依刑法第30條
    第2項規定，按正犯之刑減輕之。至上揭詐欺集團成員等人
    ，為前開詐欺取財犯行，有犯意聯絡及行為分擔，固均為共
    同正犯，惟幫助犯係從犯，從屬正犯而成立，並非實施正犯
    ，當無「幫助共同」可言（司法院70廳刑一字第1104號函亦
    同此見解），附此敘明。
四、原審以被告罪證明確，予以論罪科刑，固非無見。惟查原判
    決未及審酌附表編號4所示被害人乙○○遭詐騙款項部分之
    事實，尚嫌未合，被告所執前詞提起上訴，否認其有幫助詐
    欺之不確定故意，固無理由，惟原判決既有上開可議之處，
    自應予撤銷改判。爰審酌被告提供帳戶予他人非法使用，幫
    助詐騙者遂行詐財目的，同時使詐騙者得以隱匿其真實身份
    ，並逍遙法外，致被害人遭受損失，求償無門，助長社會犯
    罪風氣，其行為殊屬不當，惟被告本身並未實際參與本件詐
    欺取財犯行，責難性較小，於原審審理時坦承犯罪及其素行
    、動機、智識程度、犯後態度等一切情狀，量處如主文所示
    之刑，並諭知易科罰金之折算標準。
五、至由被告上訴或為被告利益上訴者，除第一審判決適用法條
    不當而撤銷者外，第二審不得諭知較重於原審判決之刑，刑
    事訴訟法第370條定有明文。本案係被告戊○○上訴，惟原
    審判決未及審酌如附表編號4所示被害人乙○○遭詐騙款項
    部分之事實，可知原判決所非難評價被告之幫助詐欺犯行，
    與本院論敘者不同。而法院為科刑時，依刑法第57條規定，
    應審酌包括犯罪所生之危險或損害等一切情狀；而裁判上一
    罪屬多數行為之犯罪，對其量刑多寡，當與其行為之次數多
    寡有關。所認定行為次數較少者與所認定行為次數較多者，
    兩者所適用之刑罰法條，就形式上觀之，雖無差異，但實質
    上所含刑罰輕重之程度，顯有不同。本件本判決認定被告之
    行為次數較原審判決認定者多，原審顯有適用法律不當致撤
    銷之情形，依刑事訴訟法第370條但書之規定，本院自得諭
    知較重於第一審判決之刑，附此敘明。
據上論斷，應依刑事訴訟法第369條第1項前段、第364條、第299
條第1項前段、第370條但書，刑法第339條第1項、第30條第1項
前段、第2項，第55條、第41條第1項前段，刑法施行法第1條之1
第1項、第2項前段，判決如主文。
本案經檢察官甲○○到庭執行職務。
中    華    民    國    98    年    3     月    19    日
            刑事第七庭    審判長法  官  林  榮  龍
                                法  官  張  惠  立
                                法  官  鄭  永  玉
以上正本證明與原本無異。
不得上訴。
                                書記官    瑞  芳
中    華    民    國    98    年    3     月    19    日
附表：
┌──┬────┬───┬───────────────┬────┬────┐
│編號│金融帳戶│被害人│詐騙手法                      │匯款時間│匯款金額│
├──┼────┼───┼───────────────┼────┼────┤
│ 1  │彰化南郭│鄭劉秋│詐騙集團成員於97年8月28 日上午│97年8月 │66萬元  │
│    │郵局帳號│妹    │11時許，撥打電話予己○○○，佯│28日下午│        │
│    │00000000│      │稱係大湖警察機關局長，要求鄭劉│1時10分 │        │
│    │235811號│      │秋妹將帳戶內之存款匯入指定帳戶│許      │        │
│    │帳戶    │      │保管，俟案件結束後再行發還。  │        │        │
├──┼────┼───┼───────────────┼────┼────┤
│ 2  │臺灣土地│丁○○│詐騙集團成員於97年8月28 日上午│97年8月 │58萬元  │
│    │銀行彰化│      │9時20分許，撥打電話予丁○○， │28日    │        │
│    │分行帳號│      │佯稱丁○○涉及刑案，必須將帳戶│        │        │
│    │00000000│      │內之存款匯入指定帳戶保管，否則│        │        │
│    │7533號帳│      │會有刑事責任。                │        │        │
│    │戶      │      │                              │        │        │
├──┼────┼───┼───────────────┼────┼────┤
│ 3  │彰化商業│丙○○│詐騙集團成員於97年8月29 日中午│97年8月 │20萬元  │
│    │銀行彰化│      │12時許，撥打電話予丙○○，佯稱│29日下午│        │
│    │分行帳號│      │丙○○未繳納電信費用，且涉及殺│3時許   │        │
│    │00000000│      │人致死案件，需凍結資金來源，如│        │        │
│    │421200號│      │欲解除凍結資金，須至銀行領取現│        │        │
│    │帳戶    │      │金存放至指定帳戶內。          │        │        │
├──┼────┼───┼───────────────┼────┼────┤
│ 4  │彰化南郭│乙○○│詐騙集團成員於97年8月26 日上午│97年8月 │100萬元 │
│    │郵局帳號│      │11時30分許，撥打電話予乙○○，│26日下午│        │
│    │00000000│      │佯稱係黑道弟兄在跑路，需要100 │1時15分 │        │
│    │235811號│      │萬元云云。                    │許      │        │
│    │帳戶    │      │                              │        │        │
└──┴────┴───┴───────────────┴────┴────┘


司法院資訊處製作；財團法人民間司法改革基金會備份。
